臺灣高等法院刑事判決　　　　　　　　93年度上易字第2159號
上　訴　人　臺灣板橋地方法院檢察署檢察官
被　　　告　乙○○
　　　　　　　　　　　五
上列上訴人因被告竊盜案件，不服臺灣板橋地方法院93年度易字
第976號，中華民國93年11月30日第一審判決（起訴案號：臺灣
板橋地方法院檢察署93年度偵字第6415號），提起上訴，本院判
決如下：
    主  文
上訴駁回。
    理  由
一、公訴意旨略以：被告乙○○於民國八十九年八月間承攬台北
    縣汐止市○○街水蓮山莊甲○○房屋之室內裝潢工程，於同
    年月十五日，甲○○因涉有擄人勒贖罪嫌為警查獲，旋於同
    年月十七日經羈押於臺灣臺北看守所，詎被告竟意圖為自己
    不法之所有，於同年月十七日或十八日，乘甲○○遭羈押不
    在家，夥同其所僱用而與其具有犯意聯絡之姓名年籍不詳、
    綽號「技萬」等數名工人，利用進入該屋裝潢之際，徒手竊
    取甲○○所有置於屋內之水晶石二座、電視機一台及新台幣
    （下同）六千六百元之銅板，嗣因被告前往臺灣臺北看守所
    與甲○○會面，甲○○請被告將前開水晶石及電視機轉交友
    人時，始查知上情，因認被告涉有刑法第三百二十條第一項
    之竊盜罪嫌。
二、按犯罪事實應依證據認定之，無證據不得認定犯罪事實；又
    不能證明被告犯罪者，應諭知無罪之判決，刑事訴訟法第一
    百五十四條第二項、第三百零一條第一項分別定有明文；另
    按認定犯罪事實應憑積極證據，倘積極證據不足以為不利於
    被告事實之認定時，即應為有利被告之認定，更不必有何有
    利之證據，最高法院三十年上字第八一六號著有判例，所謂
    「積極證據足以為不利被告事實之認定」，依據同院七十六
    年臺上字第四九八六號判例意旨，係指據為訴訟上證明之全
    盤證據資料，在客觀上以達於通常一般之人均不致於有所懷
    疑，而得確信被告確曾犯罪之程度；若未達到此一程度，而
    有合理懷疑之存在時，即無從為被告有罪之確信。
三、公訴意旨認被告乙○○涉有竊盜罪嫌，係以被告乙○○之供
    述及告訴人甲○○之指述為其主要依據。訊據被告則堅詞否
    認有何公訴人所指竊盜之犯行，辯稱：伊承攬甲○○位於水
    蓮山莊之房屋裝潢工程後，因甲○○遭羈押未支付工程款，
    而無力支付工人「技萬」薪資，在甲○○遭羈押後一星期內
    ，「技萬」即帶同多人前往水蓮山莊甲○○之房屋內搬東西
    抵債，當時伊有阻止「技萬」，但因對方人數眾多無力阻擋
    ，伊並沒有同意「技萬」搬東西來抵工資等語。
四、經查：
  (一)被告確有於八十九年六、七月間，承攬告訴人甲○○位於台
    北縣汐止市○○街水蓮山莊房屋（以下簡稱系爭房屋）之室
    內裝潢工程，告訴人甲○○並交付電腦卡片、鑰匙與被告，
    是時屋內確有水晶石二座、電視機一台、銅板六千六百元，
    及告訴人甲○○於八十九年八月十七日因案遭羈押後，前述
    屋內之物品即遭人搬走之事實，為被告所自承，核與告訴人
    甲○○指述情節相符，惟被告既否認有行竊之情，則依告訴
    人甲○○所指，至多僅能證明其屋內確有水晶石二座、電視
    機一台、銅板六千六百元遭竊之事實，並無法進而推認被告
    即係行竊之人，是告訴人甲○○之指述自不足為不利被告之
    推認。
  (二)又被告確執有系爭房屋之鑰匙及電腦卡片一情，已如前述，
    然以被告當時係承攬系爭房屋之室內裝潢工程，除被告外，
    其尚僱用包括「技萬」等在內之多名工人在該處工作，是被
    告辯稱其為工人工作之便，而將鑰匙放置於工人知悉且可取
    得之處所，以便先到場之工人可先行進場施作等語，實與常
    情相符，而堪採信。因之，除被告外，其所僱用之工人既亦
    得自由進入系爭房屋，則由被告執有系爭房屋電腦卡片及鑰
    匙一節，自亦無法推認行竊之人即為被告。
  (三)又被告固坦承於「技萬」夥同他人搬走告訴人甲○○所有前
    開水晶石、電視機時在場，「技萬」並係因被告積欠其工資
    始搬走前述物品抵債等情，然所謂共同正犯係指行為人間具
    有犯意之聯絡及行為之分擔，而應對犯罪之全部事實負責。
    依卷內現存之證據資料顯示，既無法證明被告有任何協助搬
    運或把風之行為，即難認被告有何行為之分擔；且告訴人甲
    ○○雖將系爭房屋交與被告裝潢，惟被告對屋內所有之物品
    ，並不因而負有於他人行竊時，應阻止其行竊之義務，自無
    法僅因其在場未阻止他人行竊，即謂被告應與該他人共負竊
    盜之刑責；況既無積極證據足資證明被告確有同意「技萬」
    搬走屋內物品抵債，則縱被告因無力或未盡力阻止致物品遭
    「技萬」搬走，且「技萬」搬走前述物品之動機係在抵償被
    告所積欠之薪資，亦難認被告與「技萬」間具有犯意之聯絡
    ，而有以「技萬」之犯罪作為自己犯罪之意思，自難令被告
    就「技萬」之行為共負竊盜之刑責。
  (四)再者，告訴人甲○○雖指稱被告曾於面會時告知電視機係由
    其搬走保管等語，然此僅屬告訴人甲○○聽聞被告轉述之傳
    聞，並不得作為證據，且被告自偵查起即一再堅詞否認有搬
    走電視機之行為，亦無積極證據足資證明，自難僅以告訴人
    甲○○聽聞被告轉述之傳聞，而為不利被告之認定。
五、綜上所述，告訴人甲○○之指述，僅能證明其屋內確有水晶
    石二座、電視機一台及銅板六千六百元失竊之事實，並無法
    證明被告即係行竊之人，且被告雖執有系爭房屋之鑰匙、電
    腦磁卡，然除被告之外，其餘工人亦因工作之故而得自由進
    出該處，且無積極證據足認被告有參與搬運、把風或同意「
    技萬」搬走屋內物品抵債之行為，自難認被告與「技萬」間
    具有犯意之聯絡及行為之分擔，而令其共負竊盜刑責。此外
    ，復查無其他積極證據足資證明被告確有竊盜之犯行，揆諸
    前揭意旨，既不能證明被告犯罪，原審諭知無罪之判決，自
    無不合。公訴人上訴意旨略以：「原審諭知被告乙○○無罪
    ，固非無見，惟查：(一)法院自依自由心證為證據判斷時，
    不得違背經驗法則，所謂經驗法則，係指吾人基於日常生活
    經驗所得之定則，並非個人主觀上之推測（參照三十一年土
    字第一三一二號判例）。本件被告乙○○承攬臺北縣汐止市
    ○○街水蓮山莊告訴人甲○○房屋之室內裝璜，該屋並非空
    無一物之空屋，告訴人甲○○將系爭房屋之鑰匙、電腦卡片
    僅交予被告，並未交予他人保管，亦未同意被告交予他人或
    與他人共同使用，依常情觀之，若屋內有貴重物品，為避免
    不必要糾紛或承擔賠償責任，在委託人交付保管房屋之鑰匙
    或電腦卡片後，不可能將房屋之鑰匙、電腦卡片交予他人或
    置於他人可任意取得之處，況被告自承系爭屋內有貴重物品
    ，在此情況下，被告辯稱：伊將鑰匙放置於工人知悉且可取
    得之處所，顯與常情有違，原判決認此與常情相符而採信，
    已有適用經驗法則之違法; 又原判決既係以變態事實為有利
    被告之積極抗辯，在訴訟上自需由被告提出具體而明確之反
    證以供調查，否則徒以虛擬之空言抗辯，不能對於犯罪事證
    形成合理之懷疑，原審僅因被告空言違常之抗辯，遽認本件
    罪證尚有可疑，而為被告無罪之判決，遽嫌速慚。（二）被
    告僱用「枝萬」等在內之多名工人對告訴人並無債權，其等
    薪資或債權之請求人為被告，是上開工人催討債務必以被告
    為對象，而非本件之告訴人，本件告訴人自始即將系爭房屋
    之鑰匙、電腦卡片交予被告，亦即系爭房屋之鑰匙、電腦卡
    片自始皆由被告保管持有中，已如前述，是除非被告指使或
    同意，共犯「枝萬」等人斷無搬取非自已債務人之財物抵償
    被告所欠之債務，而使被告憑空獲得免於還債之利益，被告
    乘告訴人不覺與「枝萬」等人基於共同犯罪之意思聯絡，竊
    取告訴人財物以抵償對共犯所負債務之不法利益之意圖，至
    臻明確。（三）再犯罪事實是否已經起訴，係以起訴書之犯
    罪事實欄已否載明以為斷; 如其已經記載明確，縱令未記載
    所犯法條，亦應認為已經起訴。本件依據原判決及起訴書所
    載之基本犯罪事實，均已載明被告因承攬系爭房屋工程，受
    告訴人委託交付保管系爭房屋之鑰匙、電腦卡片，乃利用此
    一機會，夥同或縱容「枝萬」等人擅自搬取告訴人之財物以
    抵償與告訴人無關之債務，此一基本事實，縱不構成竊盜罪
    ，亦構成刑法第三百四十二條之背信罪，此一基本事實已載
    明於起訴書，應為起訴效力所及，原審如認此同一基本社會
    事實不符竊盜罪名，亦應依刑事訴訟法第三百條，就同一起
    訴基本事實變更起訴法條，論以背信罪行，原審逕予諭知被
    告無罪，與有未合，請撤銷原判決，另為適法之判決」云云
    。惟依刑事訴訟法第一百六十一條第一項規定：檢察官就被
    告犯罪事實，應負舉證責任，並指出證明之方法。對於其所
    訴之被告犯罪事實，應負提出證據及說服之實質舉證責任，
    倘所提出之證據，不足為被告有罪之積極證明，或其闡明之
    證明方法，無從說服法官以形成被告有罪之心證，基於無罪
    推定之原則，自應為被告無罪判決之諭知。而證據之取捨與
    證據之證明力如何，均屬事實審法院得自由裁量、判斷之職
    權，茍其此項裁量、判斷，並不悖乎通常一般人日常生活經
    驗之定則或論理法則，又於判決內論敘其何以作此判斷之心
    證理由者，即不得任意指摘其為違法。況刑事訴訟程序中之
    被告，在未經審判證明有罪確定前，推定其無罪，並無自證
    無罪之義務，此乃刑事訴訟法之基本原則，並為九十二年二
    月六日總統公布修正之刑事訴訟法第一百五十四條第一項所
    明文規定，而被告否認犯罪所持之見解，縱無可取，仍不得
    資以為反證其為有犯罪之論據（最高法院八十七年臺上字第
    三四七一號判決意旨參照），茲原判決已詳敘就卷內證據調
    查之結果，而為綜合判斷、取捨，認為告訴人甲○○之指述
    ，僅能證明其屋內確有水晶石二座、電視機一台及銅板六千
    六百元失竊之事實，並無法證明被告即係行竊之人，且被告
    雖執有系爭房屋之鑰匙、電腦磁卡，然除被告之外，其餘工
    人亦因工作之故而得自由進出該處，且無積極證據足認被告
    有參與搬運、把風或同意「技萬」搬走屋內物品抵債之行為
    ，自難認被告與「技萬」間具有犯意之聯絡及行為之分擔，
    而令其共負竊盜刑責，其得心證的理由已說明甚詳，且所為
    論斷從形式上觀察，亦難認有違背經驗法則、論理法則，或
    有其他違背法令之情形，自不容任意指為違法。公訴人提起
    上訴，仍執原審不採之陳詞而為爭執，並對於原審取捨證據
    及判斷其證明力職權之適法行使，仍持己見為不同之評價，
    而指摘原判決不當，尚難認有理由，應予以駁回。至被告是
    否涉有背信罪嫌，因與檢察官起訴之竊盜罪嫌，基本社會事
    實不同，非起訴效力所及，本院不得併予審究，併此敘明。
據上論斷，應依刑事訴訟法第368條，判決如主文。
本案經檢察官沈世箴到庭執行職務。
中　　華　　民　　國　　94　　年　　 2　　 月　　2　　日
　　　　　　　　  刑事第十九庭審判長法  官  葉騰瑞
　　　　　　　　　　　　　　　　　  法　官  魏新國
　　　　　　　 　 　　　　　　　　　法  官  莊明彰
以上正本證明與原本無異。
不得上訴。
                                    書記官  廖逸柔
中　　華　　民　　國　　94　　年　　2 　　月　　2 　　日
